【裁判字號】    92,訴,87
【裁判日期】    920428
【裁判案由】    國宅
【裁判全文】
高雄高等行政法院裁定                                九十二年度訴字第八七號
    原      告  甲○○
    被      告  高雄市政府
    代  表  人  乙○○市長
右當事人間因國宅事件，原告不服內政部中華民國九十一年十二月九日台內訴字第○
九一○○○八○六○號訴願決定，提起行政訴訟。本院裁定如左：
    主  文
原告之訴駁回。
訴訟費用由原告負擔。
    理  由
一、按行政訴訟法第二條規定「公法上之爭議，除法律別有規定外，得依本法提起行
    政訴訟。」是得提起行政訴訟者，須以公法上爭議之事件為限；倘人民對行政機
    關之請求金錢給付，係基於私法上之原因者，縱雙方生有爭執，則應屬於私法上
    私經濟關係之爭執，非屬行政爭訟範圍，亦祗能循民事訴訟程序謀求解決，而不
    得依行政訴訟請求救濟。又訴訟事件不屬行政法院之權限者，行政法院應以裁定
    駁回之，行政訴訟法第一百零七條第一項第一款亦定有明文。再者，依行政訴訟
    法第六條第一項規定：「確認行政處分無效及確認公法上法律關係成立或不成立
    之訴訟，非原告有即受確認判決之法律上利益者，不得提起之。其確認已執行完
    畢或因其他事由而消滅之行政處分為違法之訴訟，亦同。」準此，原告向行政法
    院提起確認之訴，其得作為確認訟訴之對象者，須限於行政處分之無效或違法及
    公法上法律關係之成立或不成立自明。又所謂行政處分，係指行政主體基於職權
    ，就具體事件，所為發生公法上法律效果之單方行政行為而言。至行政機關所為
    單純事實之敘述（或事實通知）或理由之說明，申請人既不因該項敘述或說明而
    生何法律上之效果者，自非行政處分，申請人倘有不服，亦不得以此作為確認訴
    訟之對象，要不待言。
二、原告起訴意旨略以：按國民住宅售價依原核定公告出售價格之七成計算，為「九
    二一震災住屋全倒、半倒之受災戶承購國民住宅作業規定」第三點所明定。原告
    係九二一震災受災戶，於民國（下同）八十九年一月三十一日以受災戶身份向被
    告購置山明國宅社區國民住宅一戶，卻以新台幣（下同）二、四五六、四二七元
    （即三、五○九、一八一元之七成）購入，對受災戶打七折之售價明顯比八十七
    年二月公告售價還高（被告於八十七年二月公告山明國民住宅社區每戶售價為二
    百三十萬元），被告顯有失職。又原告所購買之國宅價格於八十九年三月二十一
    日公告調降百分之二十五，然原告八十九年一月三十一日訂購山明社區之小港區
    ○○街三三二號國宅，於八十九年四月十四日才辦理過戶，是被告應於降價後再
    賣給受災戶。另住宅存有缺失並未確實修繕，至今三年外牆依舊滲水，被告卻以
    九十一年六月十四日高市府四字第○九一○○二六六二五號函說明已修復，顯與
    事實相悖。又國宅管理費依售價之二‧五孳息已綽綽有餘，為何還要每月收取五
    百元。且未依章程組織管理委員會，即迫住戶繳管理費，該管理籌備委員會部分
    也未依法定程序成立。再者管理費收取不一，且有扣留利息情事。另國宅處不但
    售價不一，且同樣是九二一受災戶，但每戶貸款金額卻有不同，顯有失公平。抑
    且，同為山明國宅之住戶，管理費收取亦屬不一。原告乃於九十一年五月二十日
    以陳情書向內政部營建署陳請，就所承購之山明社區國宅售價再予降價優惠，經
    該署轉由被告以九十一年八月三十日高市府宅四字第○九一○○四一七九六號函
    予以駁復。原告不服，提起訴願，亦遭駁回，爰提起本件行政訴訟，請求撤銷訴
    願決定及原處分，並確認內政部及被告行政處分無效及請求被告給予合理之賠償
    云云。
三、經查，「國民住宅條例係為統籌興建及管理國民住宅，以安定國民生活及增進社
    會福祉之目的而制定（該條例第一條），並由政府機關取得土地興建及分配住宅
    ，以解決收入較低家庭之居住問題（同條例第二條、第六條），其具體之方法係
    由政府主管機關取得土地、籌措資金並興建住宅，以收入較低家庭為對象辦理出
    售、出租、貸款自行建築或獎勵民間投資興建（同條例第二條、第六條、第十四
    條、第十六條、第二十三條及第三十條等參照）。除其中獎勵民間投資興建之國
    民住宅，承購人與住宅興建業者屬於單純之私法關係，並無疑義外，主管機關直
    接興建及分配之住宅，先由有承購、承租或貸款需求者，向主管機關提出申請，
    經主管機關認定其申請合於法定要件，再由主管機關與申請人訂立私法上之買賣
    、租賃或借貸契約。此等契約係為推行社會福利並照顧收入較低國民生活之行政
    目的，所採之私經濟措施，並無若何之權力服從關係，性質上相當於各級政府之
    主管機關代表國家或地方自治團體與人民發生私法上各該法律關係，尚難逕謂政
    府機關直接興建國民住宅並參與分配及管理，即為公權力之行使。」業經司法院
    釋字第五四○號解釋在案（參閱解釋理由書）。又司法院釋字第四四八號解釋，
    亦明確指出行政機關代表國庫出售或出租公有財產，並非行使公權力對外發生法
    律上效果之單方行政行為，即非行政處分，而屬私法上契約行為，當事人若對之
    爭執，自應循民事訴訟程序解決。茲查，原告於八十九年一月三十一日以受災戶
    身份向被告購置山明國宅社區國民住宅一戶（高雄市○○區○○街三三二號），
    並於同年四月十四日取得該戶國宅之所有權，固為被告所不爭。惟原告上揭所指
    陳之事項，諸如：系爭國宅未按公告現值之七成出售予原告，應予調整售價後，
    退還溢繳之價款、承購後之房屋未確實修繕、管理費繳交不合理，且收取費用不
    一及扣留利息情事及各承購戶之銀行貸款金額不同等情，姑不論原告所述是否屬
    實，退一步言，縱稱屬實，亦均係源於原告與被告間國宅買賣契約之私法行為所
    致，是原告與被告間倘因上開情事而生有爭執，純屬私法上私經濟關係之爭執，
    並非公法上財產上給付所生法律關係之爭執，揆諸上揭之說明，自應循民事訴訟
    途徑就所爭執事項（如退還溢繳價款、管理費及賠償等問題）尋求解決，尚非得
    依行政爭訟請求救濟。是訴願機關以原告提起之訴願，非其審議之範疇，其程序
    依法不合，乃逕為不受理之決定，洵無違誤。
四、至於原告主張確認內政部及被告行政處分無效乙節。經查，本件原告所指摘之事
    項係為私經濟行為，被告就原告陳情之內容，於九十一年八月三十日以高市府宅
    四字第○九一○○四一七九六號函復原告，核非行使公權力對外發生法律上效果
    之單方行政行為，充其量亦僅係理由之說明而已，是原告要不得以此作為確認訴
    訟之對象。從而原告請求確認被告行政處分無效，參諸上開說明，即屬於不備起
    訴要件，自為法所不許，應予駁回。再者，行政訴訟法第六條第一項所指之「行
    政處分」，應係指原處分機關所作成之行政處分而言，並不包括訴願機關所作成
    之決定在內。原告起訴一併請求確認訴願決定無效，亦難謂其起訴合法。又原告
    起訴既非合法，其實體上主張，即毋庸審究，附此說明。
五、據上論結，本件原告之訴為不合法，爰依行政訴訟法第一百零七條第一項第一款
    、第十款、第一百零四條、民事訴訟法第九十五條、第七十八條，裁定如主文。
中      華      民      國    九十二    年      四      月    二十八    日
                              高雄高等行政法院第四庭
                                          審判長法官  高秀真
                                          法      官  簡慧娟
                                          法      官  邱政強
右為正本係照原本作成。
如不服本裁定，應於裁定送達後十日內以書狀敘明理由，經本院向最高行政法院提出
抗告（須按對造人數附具繕本）；並應預繳送達用掛號郵票六份（每份三十四元）。
中      華      民      國    九十二    年      四      月    二十八    日
                                          法院書記官  涂瓔純


司法院資訊處製作；財團法人民間司法改革基金會備份。
